【裁判字號】    91,上易,1067
【裁判日期】    920423
【裁判案由】    損害賠償
【裁判全文】
臺灣高等法院民事判決                          九十一年度上易字第一０六七號
    上  訴  人
    即被上訴人  台灣省勞工安全衛生協會
    法定代理人  曹文宗
    訴訟代理人  楊國宏律師
    複  代理人  李靜怡律師
    被上訴人即
    上  訴  人  乙○○
    訴訟代理人  張至剛律師
    被上訴人即
    附帶上訴人  甲○○
右當事人間請求損害賠償事件，兩造對於中華民國九十一年九月二日台灣板橋地方法
院九十一年度訴字第七一二號第一審判決各自提起上訴及附帶上訴，本院判決如左：
    主    文
上訴及附帶上訴均駁回。
第二審訴訟費用由兩造各自負擔。
    事    實
甲、上訴人即被上訴人臺灣省勞工安全衛生協會（下稱勞安協會）方面：
一、上訴聲明：
  (一)原判決主文第二項駁回原告其餘之訴及第三項關於命原告負擔訴訟費用部分之裁
    判均廢棄。
  (二)右廢棄部分被上訴人應再連帶給付上訴人新台幣壹佰壹拾貳萬陸仟玖佰貳拾捌元
    整及自民國九十年三月六日起至清償日止，按年息百分之五計算之利息。
  (三)關於右列聲明上訴人願供擔保請准宣告假執行。
二、答辯聲明：
  (一)上訴及附帶上訴駁回。
  (二)第一、二審訴訟費用均由上訴人及附帶上訴人負擔。
三、陳述：除引用原審判決所陳部分外，補稱：
  (一)最高法院五十一年台上字第一八五四號判例意旨為：「承銷保證契約若記載『擔
    任某甲在．．．某．．．市場經營果菜承銷業務．．．如有虧欠貨款．．．等情
    事，保證人願負法律上一切責任』等語，其性質為人事保證，而非一般債務保證
    。」亦即前揭判例意旨僅在說明人事保證及一般債務保證，並無提及何謂制式人
    事保證書，原審判決引用上開判例，認系爭保證書係一般制式之人事保證書，顯
    有民事訴訟法第四百六十八條判決適用法規不當之違背法令之情形。
  (二)系爭工作人員保證書非屬定型化契約。
    系爭保證書係社團法人任職之職務保證契約，其性質非屬經營者與消費者間之契
    約，非消費者保護法所稱之定型化契約，自無消費者保護法之適用，且被上訴人
    與上訴人簽訂系爭保證書時，亦得與上訴人議定保證書約定內容，並決定是否簽
    約擔任保證人，而非處於較上訴人不平等之地位。
  (三)契約另有訂定時，排除民法第七百五十六條之二第二項之適用。
    查系爭保證書明確約定：「立書人．．．願負完全責任並放棄先訴抗辯之權而負
    立即賠償之責任」，而非僅約定「立書人．．．願負責任．．．」，亦即系爭保
    證書已明確約定，人事保證人之責任範圍為完全責任，該項約定與民法第七百五
    十六條之二第二項規定「其賠償金額以賠償事故發生時，受僱人當年可得報酬之
    總額為限相抵觸，當然即排除民法第七百五十六條之二第二項之適用，無須另外
    特別約定排除民法第七百五十六條之二第二項之規定適用，始不受其拘束。
  (四)解釋契約應探求當事人真意並遵守契約自由原則。
    當事人間締結之保證書一經合意成立，雙方當事人均應受其拘束，不得事後再以
    民法第七百五十六條之二第二項規定而為抗辯，當事人間就保證責任範圍於契約
    中既已訂定，則法院應尊重契約自由原則，不得逕行排除該契約約定。
  (五)對上訴人乙○○及附帶上訴人甲○○上訴理由之陳述：
  1.查訴外人何祐懷侵占上訴人之款項共計為新台幣（以下同）一百六十二萬七千六
    百八十二元。何祐懷迄今僅償還上訴人十五萬五千二百九十八元，未達二十餘萬
    元，尚有一百四十七萬二千三百八十四元未償還。
  2.甲○○及乙○○二人主張上訴人對於受僱人何祐懷之選任、監督確有疏懈，卻未
    見渠等提出任何具體事證證明，僅空言以何祐懷曾同時取得上訴人之大小章，而
    取得侵佔公款之機會，進而認為上訴人之選任監督有疏懈，惟查上訴人並無經領
    款所需之大小章，置於何祐懷得以任意取用之情形，並有一定之領款作業程序，
    故上訴人之銀行存款遭盜領，係何祐懷之犯罪行為所致，而非答辯人有何疏於選
    任監督之情事。
  3.退萬步言，縱認可忽視系爭保證書所明定之「願負完全責任」，而逕行適用民法
    第七百五十六條之二第二項之規定，惟該條文以明確規定保證人負賠償責任時，
    係以受僱人當年可得報酬之總額為據，而非以受僱人當年所得報酬之總額為據，
    依此規定計算保證人應負之賠償責任，應係三十七萬四千二百四十四元。
三、證據：除援用原審所提之證據外，補提：本院九十一年度上訴字第一三七六號刑
    事判決、本院九十一年度上字第二三四號民事判決、明細分類帳、臺灣板橋地方
    法院檢察署九十年他字第二二六四號九十年九月二十四日詢問筆錄、本院九十一
    年度上訴字第一三七六號九十一年八月七日審判筆錄各一份（以上均為影本）。
乙、被上訴人即上訴人乙○○方面：
一、上訴聲明：
  (一)原判決不利上訴人部分廢棄。
  (二)右廢棄部分，被上訴人在第一審之訴及假執行之聲請均駁回。
  (三)第一、二審訴訟費用由被上訴人負擔。
二、答辯聲明：
  (一)上訴人之上訴及假執行之聲請均駁回。
  (二)第一、二審訴訟費用由上訴人負擔。
三、陳述：除引用原審判決所陳部分外，補稱：
  (一)何祐懷自八十九年九月間任職勞安協會至九十年三月離職，不過半年左右時間，
    實際領得薪資僅為一十八萬四千七百三十七元。民法第七百五十二條之二固規定
    「受僱人當年可得報酬之總額為限。」然非必以一年報酬為計算基礎，原審未審
    酌何祐懷任職長短與報酬，徒以推算何祐懷倘任職滿一年，可得報酬三十四萬五
    千四百五十六元，難謂允當。
  (二)民法第七百五十六條之二第二項「保證人依前項規定負賠償責任時．．．受僱人
    當年可得報酬之總額為限。」係法律就保證人賠償上限之強制規定，尚未考慮雇
    用人是否於選任或監督上有所懈怠疏失，而另與有過失問題，原審忽視何祐懷自
    八十九年十月七日起（早在上訴人為人事保證前）即陸續侵吞款項，若非勞安協
    會嚴重怠於監督，何祐懷豈能於甫任職勞安協會即能盜用印文、偽造文書、盜取
    款項，甚且跨年長達半年之久，原審猶謂民法第七百五十六條之二為民法第二百
    十七條之特別規定，無再斟酌之必要云云，其認事用法，實有違誤。
  (三)對於上訴人勞安協會上訴理由之陳述：
  1.系爭保證書乃勞安協會雇用不特定多數人時，要求受聘僱人覓妥保證人後，在上
    訴人單方面事先擬定之保證書上簽章保證，其內容與一般人事保證契約習見之內
    容並無二致，且系爭保證書既為勞安協會片面事先擬定供伊錄用之人所覓保證人
    填具，原審認定為「一般制式」之人事保證書，自屬允當。而保證人對該保證書
    僅有簽與不簽之自由，對該制式保證書內容無從要求修改，稱其為定型化契約之
    一種，亦不為過。
  2.系爭保證書之記載並未就賠償金額另有約定，亦未約定排除民法第七百五十六條
    之二規定之適用，故原審認本件有民法第七百五十六條之二第二項規定之適用，
    誠屬允當。
丙、被上訴人即附帶上訴人甲○○方面：
一、聲明：
  (一)原判決除免為假執行部分外，關於命附帶上訴人應給付附帶被上訴人新台幣三十
    四萬五千四百五十六元及其利息與該部分假執行之宣告及命負擔該部分訴訟費用
    之裁判均廢棄。
  (二)右廢棄部分，附帶被上訴人在第一審之訴及假執行之聲請均駁回。
  (三)第一審廢棄部分及附帶上訴訴訟費用均由附帶被上訴人負擔。
二、陳述：除引用原審判決所陳部分外，補稱：
  (一)何祐懷於八十九年九月間至九十年三月三十一日，在勞安協會任職不到半年且在
    不同月份，竟能偽造或變造票據、提款單提領將近二十次之多，且依臺灣板橋地
    方法院檢察署起訴書所記載，何祐懷取得印鑑章之方式，均係利用因故取得勞安
    協會及其負責人印鑑章之機會，而非盜用印鑑章，依常理判斷，法人的大小章理
    應分別放置在兩個自然人身上，然勞安協會竟然讓擔任會計職務的何祐懷輕易同
    時取得，且何祐懷係新進人員，竟能在短短三個月中接二連三挪用公款，勞安協
    會於此段時間內，在財務管理上未做查核動作，或是草率應付了事，顯見勞安協
    會嚴重怠於監督，管理及監督上有嚴重疏失鬆懈，勞安協會本身應自負其責，豈
    能卸責而逕向附帶上訴人求償。
  (二)勞安協會對於何祐懷之選任、監督確有疏懈，應依民法第七百五十六條之六第二
    項規定，免除附帶上訴人之賠償金額，不能僅以其損失過重，兩造利害失衡，使
    得附帶上訴人因勞安協會之選任、監督之疏懈而受連累。
丁、本院依職權傳訊證人何祐懷，並調閱最高法院九十一年度台上字第六二七九號何
    祐懷偽造有價證券案件卷宗。
    理      由
一、本件上訴人勞安協會起訴主張：其於八十九年九月間，僱用訴外人何祐懷擔任財
    務會計，並由被上訴人甲○○、乙○○二人擔任人事保證人，詎何祐懷竟利用職
    務上之機會，意圖為自己不法之所有，於八十九年十月七日起至九十年三月六日
    止，連續侵占勞安協會之款項共計一百六十二萬七千六百八十二元，嗣經勞安協
    會發覺而提出刑事告訴，現已判決有罪在案，而何祐懷於事發後，曾陸續清償勞
    安協會部分款項，迄今仍有一百四十七萬二千三百八十四元未為清償，爰依人事
    保證之法律關係，訴請判決甲○○、乙○○應連帶給付其一百四十七萬二千三百
    八十四元及自九十年三月六日起至清償日止，按年息百分之五計算之利息等情。
二、上訴人乙○○則以：伊為何祐懷人事保證之賠償金額，依法亦僅以九十年度何祐
    懷可得報酬之總額為限，合計為一十八萬四千七百三十七元，且勞安協會嚴重怠
    於監督，而使損害一再持續、擴大，是勞安協會顯然與有過失，亦有民法第二百
    十七條規定之適用，請依法減輕或免除伊賠償金額等語置辯。
三、附帶上訴人甲○○則以：勞安協會對於其受僱人何祐懷之監督，顯有重大疏懈情
    事，請依民法第七五六條之六第二項規定，減輕或免除其賠償金額等語置辯。
四、查勞安協會主張其於八十九年九月間，僱用何祐懷擔任財務會計，並由甲○○、
    乙○○二人擔任人事保證人，詎何祐懷竟利用職務上之機會，自八十九年十月七
    日起至九十年三月六日止，連續侵占勞安協會之款項共計一百六十二萬七千六百
    八十二元之事實，業據勞安協會提出工作人員保證書（見原審卷第十六頁）及臺
    灣板橋地方法院九十一年度訴字第三號刑事判決（見原審卷第六十頁至第七六頁
    ）等件為證，且甲○○、乙○○二人均不爭執，並經本院傳訊證人何祐懷到庭證
    述屬實（見本院卷第一三六頁），又調閱最高法院九十一年度台上字第六二七九
    號案卷經核無誤，堪信為真實。
五、又勞安協會主張何祐懷僅清償部分款項，尚欠一百四十七萬二千三百八十四元之
    事實，並經勞安會提出明細分類帳、臺灣板橋地方法院九十一年度促字第三一二
    ○一號支付命令暨確定證明書等件為證（見原審卷第一一三頁及第一一六、一一
    七頁），雖甲○○等人以前述刑事判決載明何祐懷事後已返還二十餘萬元，且據
    何祐懷表示，其已償還二十三萬三千七百六十八元，故僅欠一百三十九萬三千九
    百一十四元云云，惟經本院傳訊證人何祐懷到庭，其僅證稱：大約還了二十萬元
    左右，詳細金額已不復記憶等語，且對於勞安協會所製作上開明細分類帳之金額
    亦未爭執（見本院卷第一三六頁第一三七頁），而甲○○等人復未提出證據證明
    何祐懷已償還二十三萬三千七百六十八元之情，故渠等所辯尚無可採，勞安協會
    之主張何祐懷尚欠一百四十萬二千三百八十四元為可採。
六、按人事保證之保證人，以僱用人不能依他項方法受賠償者為限，負其責任；保證
    人依前項規定負賠償責任時，除法律另有規定或契約另有訂定外，其賠償金額以
    賠償事故發生時，受僱人當年可得報酬之總額為限，民法第七百五十六條之二定
    有明文。次按，承銷保證契約記載：「玆擔保某甲在臺灣省某市果菜批發市場經
    營果菜承銷業務．．．如有虧欠貨款．．．等情事，保證人願負法律上一切責任
    」等語，其性質非屬一般債務保證，而為人事保證，與民法第七百五十五條所謂
    就定有期限之債務為保證之情形迥不相同，最高法院五十一年台上字第一八五四
    號著有判例。再按，定型化契約係依照當事人一方預定用於同類契約之條款而訂
    定之契約，最高法院七十八年度台上字第二五五七號亦著有判決。經查：
  (1)本件系爭工作人員保證書上記載「立書人今保證何祐懷在台灣省勞工安全衛生協
    會擔任職務，必恪遵一切法令規章操廉職守，倘有違背法規思想不正或侵蝕公款
    財務之情事；離職後有借支款項未清及應移交事項或物品及其他危害協會之行為
    。敝人願負完全責任並放棄先訴抗辯之全（權）而負立即賠償之任」等語。核其
    格式、用語，如「敝人願負完全責任」，對照前開最高法院判例中保證契約記載
    之「保證人願負法律上一切責任」，雖用字上略有差異，然實質上之意義相同，
    乃指保證人應負擔法律上全部之責任而言，顯見系爭人事保證契約內容中有關保
    證人應負之責任約定上，與前開最高法院判例中保證契約相同，而與一般人事保
    證書無異，並未特別約定賠償金額，亦未約定排除民法第七百五十六條之二第二
    項所謂人事保證之保證人「其賠償金額以賠償事故發生時，受僱人當年可得報酬
    之總額為限」之規定適用，上訴人勞安協會以兩造系爭保證書已明定「立書人．
    ．願負完全責任，並放棄先訴抗辯之權而負立即賠償之責任」等語，因認已排除
    民法第七百五十六條之二第二項之適用等語，尚非可採。
  (2)再者，系爭工作人員保證書顯係勞安協會已預先製作一定格式、內容，於受僱人
    初到任時，交予受僱人所覓得之保證人簽定之，揆諸前開最高法院判決要旨，其
    性質屬定型化契約，上訴人勞安協會認本件不屬消費者保護法範圍，即無該法之
    適用，且得議定契約內容，保證人非居於劣勢等語，應無可採。
  (3)又系爭工作人員保證書之內容既未記載賠償之金額或計算之方式，即應依照民法
    第七百五十六條之二第二項之規定，即甲○○、乙○○二人賠償金額，應以何祐
    懷侵占勞安協會款項當年可得之報酬總額為限，已如前述。又何祐懷侵占勞安協
    會款項期間係自八十九年十月七日至九十年三月六日，乃跨越八十九年及九十年
    二年度，又核民法第七百五十六條之二第二項規定所稱之「受僱人當年可得報酬
    」，乃指一整年可得之報酬，並以任職期間每月平均薪資乘以十二個月得出一年
    平均薪資為適當。本件依勞安協會提出為甲○○、乙○○所不爭執之何祐懷八十
    九年九月至九十年三月之所得扣繳憑單所示（見原審卷第九四頁），何祐懷薪資
    八十九年九月為一萬二千零八元、同年十月為二萬九千三百二十五元、同年十一
    月二萬八千七百七十五元、同年十二月為二萬七千六百元、九十年一月為二萬九
    千二百元、同年二月為二萬九千三百二十五元、同年三月為二萬八千五百零四元
    ，其中八十九年九月顯不足一個月而不列計，其餘八十九年十月至九十年三月之
    平均薪資為二萬八千七百八十八元（即一萬二千零八元加二萬九千三百二十五元
    加月二萬八千七百七十五元加二萬七千六百元加二萬九千二百元加二萬九千三百
    二十五元加二萬八千五百零四元等於十七萬二千七百二十九元，十七萬二千七百
    二十九元除以六等於二萬八千七百八十八點一六六元，以下四捨五入），一整年
    可得報酬為三十四萬五千四百五十六元（二萬八千七百八十八元乘以十二個月等
    於三十四萬五千四百五十六元）。是以，本件勞安協會依人事保證關係，得請求
    甲○○、乙○○賠償之金額應以三十四萬五千四百五十六元為限。
  (4)次按僱用人對受僱人之選任或監督有疏懈者，法院得減輕保證人之賠償金額或免
    除之，民法第七百五十六條之六第二款固著有明文，惟雖甲○○、乙○○二人抗
    辯勞安協會對何祐懷之選任或監督有疏懈，應減輕或免除渠等之賠償金額等語，
    惟甲○○及乙○○等對上情並未舉證以實其說，所辯尚不足採。且審酌勞安協會
    被侵占款項高達一百六十二萬七千六百八十二元，現仍有一百四十七萬二千三百
    八十四元未獲清償，而得請求甲○○、乙○○賠償之總額僅三十四萬五千四百五
    十六元，二者相差甚鉅，故認不宜再輕減或免除甲○○等人之責任，俾免致兩造
    利害失衡。至乙○○復主張民法第二百十七條過失相抵部分，因同法第七百五十
    六條之六第二款，應屬第二百十七條之特別規定，故本院自無再斟酌該條規定之
    必要，附此敘明。
七、末按數人保證同一債務者，除契約另有訂定外，應連帶負保證責任，民法第七百
    四十八條定有明文，依同法第七百五十六條之九規定，於人事保證亦準用之。從
    而，勞安協會本於人事保證法律關係，請求甲○○、乙○○連帶給付三十四萬五
    千四百五十六元，及自損害最後發生日即九十年三月六日起至清償日止，按年息
    百分之五計算之利息，洵屬正當，應予准許，至逾此部分請求則無理由，應予駁
    回。
八、本件事證已臻明確，兩造其餘主張及攻擊防禦方法，核與判決結果不生影響，爰
    不一一論述，附此敘明。
九、綜上所述，上訴人主張被上訴人甲○○、乙○○應依人事保證法律關係，負連帶
    損害賠償責任，原審判命被上訴人甲○○、乙○○連帶給付上訴人勞安協會三十
    四萬五千四百五十六元，及自九十年三月六日起至清償日止，按年息百分之五計
    算之利息，並駁回其餘請求及假執行之聲請，即核無違誤。兩造各就其敗訴部分
    上訴及附帶上訴，指摘原判決不當，求予廢棄改判，為無理由，均應駁回其上訴
    及附帶上訴。
十、據上論結，本件兩造之上訴及附帶上訴，均為無理由，依民事訴訟法第四百四十
    九條第一項、第七十八條，判決如主文。
中      華      民      國    九十二    年      四      月    二十三    日
                                      民事第民九庭
                                        審判長法  官  蘇  瑞  華
                                              法  官  游  婷  麟
                                              法  官  魏  大  喨
右正本係照原本作成。
不得上訴。
中      華      民      國    九十二    年      四      月    二十四    日
                                              書記官  黃  美  玉


司法院資訊處製作；財團法人民間司法改革基金會備份。
